最高法院刑事判決　　　　　　　　　　　　　　　九十三年度台上字第二二四九號
　　上　訴　人　乙○○
　　被　　　告　丙○○
　　　　　　　　甲○○
右上訴人因自訴被告等偽造文書案件，不服台灣高等法院台中分院中華民國九十二年
八月二十八日第二審更審判決（九十一年度重上更(一)字第二一二號，自訴案號：台灣
台中地方法院八十六年度自字第二九六號），提起上訴，本院判決如左：
    主  文
原判決撤銷，發回台灣高等法院台中分院。
　　理　由
本件原判決以自訴意旨略稱：被告丙○○係上訴人即自訴人乙○○聲請台灣台中地方
法院民國八十年民執全一字第一一七三號假扣押民安瓦斯實業股份有限公司（下稱民
安公司）查封物之保管人，該民事假扣押於八十年十月二十九日執行時，於查封清冊
編號第三九至四三號中，分別載明瓦斯定時安全自動控制調整器（成品）(1)ＭＡ六０
六Ｂ型一九０二套、(2)ＭＡ四０五型一八二五套、(3)ＭＡ二一五型九八四套、(4)ＭＡ
五０九型三八四套、(5)ＭＡ四一五型一二五四套，總共六千三百四十九套。嗣因自訴
人發現查封物疑有短缺遭盜賣情形，乃向台灣台中地方法院檢察署檢察官告發被告丙
○○涉有妨害公務罪嫌（八十一年度偵字第六一一七號），該署檢察官隨即命台中縣
警察局刑警江玉麟、陳傳宗會同自訴人前往民安公司清點，結果上開扣押物成品共滅
失五００五套，僅賸一三四四套。嗣同署檢察官對被告丙○○為不起訴處分後，因認
自訴人涉有誣告罪嫌而開始偵辦自訴人（八十二年度偵字第四八九五號），且為查明
前開民事假扣押物是否確有短缺，乃於八十二年六月九日，命台中縣警察局豐原分局
（下稱豐原分局）派員至位於台中縣豐原市○○路一０二九巷三之一號之民安公司，
會同被告丙○○清點扣押物，該分局於是派偵查員蔡宏亮、翁子派出所巡佐即被告甲
○○、及警員蔡宗雄三人前往清點。詎被告丙○○與甲○○於清點時，均無拆封清點
之作為，卻於所製作之清點清冊編號第五六至六十號中，記載瓦斯定時安全自動控制
調整器（成品）(1)ＭＡ六０六Ｂ型一九０二套、(2)ＭＡ四０五型一八二五套、(3)ＭＡ
二一五型九八四套、(4)ＭＡ五０九型三八四套、(5)ＭＡ四一五型一二五四套，總共六
千三百四十九套，亦即並無短少，並將該清冊交由豐原分局以八十二年六月十一日豐
警刑字第一五二一二號函覆台灣台中地方法院檢察署參辦，致自訴人因而受有名譽上
及財產上之損害。事後，該署檢察官再於八十二年九月二十日命台中縣警察局刑警林
梅茂前往清點一次，亦證實該扣押物成品確有短少。因認被告丙○○明知查封物已遭
變賣短少，竟唆使及與清點之被告甲○○，共同在清冊上為無短缺之不實記載，涉犯
刑法第二百十四條或同法第二百十三條、第二百十六條之罪嫌；而被告甲○○並未逐
一清點，即聽從被告丙○○所言，於清冊上為無短缺之不實記載，並使不知情之豐原
分局局長陳純雄發函檢察官，使檢察官為錯誤之判斷，亦涉犯刑法第二百十三條、第
二百十四條、第二百十六條之罪嫌云云。經審理結果，認為不能證明被告等犯罪，因
而維持第一審諭知被告等無罪之判決，駁回自訴人在第二審之上訴，固非無見。
惟查：（一）證據之取捨與事實之認定，固為事實審法院之職權，惟如調查所得之證
據，就待證事實之內容不相一致時，仍應依經驗法則、論理法則定其取捨，並於判決
理由內詳予說明其所得心證之理由，方足為事實認定之依據。又採為判決基礎之證據
雖已調查，而其內容尚未明瞭者，即與未經調查無異，如遽行判決，仍屬應於審判期
日調查之證據而未予調查。原判決雖採信被告等之辯解，說明：「……被告丙○○強
烈爭執該木盤裝之物品，亦係同屬本件查封標的物之成品，並指出刑事案件扣押時之
照片，亦標明該部分為成品。參以卷附刑事案件扣押時照片影本……其就以木盤裝之
物品照片下方文字確有註明為成品等字樣，足見被告丙○○爭執該次清點，係因並未
將木盤裝之物品當做成品計算，始有數量上之出入，亦非無據」等旨（原判決第十頁
倒數第十行至第五行），為其心證之理由。惟被告丙○○於九十二年六月十一日原審
九十年度重上更(一)字第二０四號妨害公務案件調查時供稱：「（問：你對成品與半成
品如何區分？）裝箱後入在成品倉庫的是成品，其他的都是半成品」等語 (見原審卷
(二)第六十頁），果被告丙○○此部分所供無訛，裝箱後放置在成品倉庫之物品才是成
品，其餘皆為半成品，則本件木盤裝放之物品，既未裝箱，何以係屬成品？其實情為
何，既關係上開成品數量之計算，自有詳加調查，釐清真相之必要，原判決就告訴人
所提出不利被告等之證據，究竟如何不足採取，未說明其取捨之心證理由，遽行判決
，即有證據之調查未盡及判決理由不備之違法。（二）採為判決基礎之證據雖已調查
，而其內容尚未明瞭者，即與未經調查無異，如遽行判決，仍屬應於審判期日調查之
證據而未予調查。原判決雖又說明：「……被告甲○○……到民安公司清點假扣押標
的物有無短少時，就其中系爭五項扣押物品，因未明能否拆除封條將紙箱、木盤中物
品取出逐一清查有無滅失短少，即依保管人丙○○告知，並核對查封時照片顯示狀態
，認封條既仍完好，應無可能遭人從中取走物品，而照假扣押封條記載數量製成清單
呈報，衡之常情，顯難認其已明知系爭五項查封標的物有數量短少之情形」等旨（原
判決第九頁倒數第八行至末二行）。惟本件檢察官既因懷疑上開查封物有無短缺，而
指示豐原分局指派被告甲○○及警員蔡宗雄等人前往「清點」，則甲○○等人理應拆
封確實清點上開查封物之數量，並據以回報。何以其竟不明應否拆除封條，將紙箱、
木盤中物品取出，逐一清點？而其於執行清點任務時，上開查封物之封條縱仍存在，
但並非絕無被他人撕下重貼之可能，何以其竟自認應該未被動過，而僅予核對封條上
記載之數量，本院前次發回意旨已予指明，原判決未詳予論列，仍為相同推斷，致事
實仍有未明，其瑕疵依然存在，自屬無可維持，上訴意旨執以指摘，為有理由，應認
原判決仍有撤銷發回之原因。
據上論結，應依刑事訴訟法第三百九十七條、第四百零一條，判決如主文。
中　　　華　　　民　　　國　　九十三　　年　　　四　　　月　　 三十 　　日
                              最高法院刑事第九庭
                                  審判長法官  林　增　福
                                        法官  邵　燕　玲
                                        法官  陳　世　雄
                                        法官  惠　光　霞
                                        法官  謝　俊　雄
      右正本證明與原本無異
                                              書  記  官
中　　　華　　　民　　　國　　九十三　　年　　　五　　　月　　　六　　　日
                                                                        Ｅ
